【裁判字號】    97,家訴,32
【裁判日期】    980826
【裁判案由】    確認繼承權不存在
【裁判全文】
臺灣臺北地方法院民事判決              97年度家訴字第32號
原      告  丁○○
            己○○○
            乙○○
                        樓
            戊○○
            丙○○
被      告  新加坡商星展銀行股份有限公司
                      樓之1
法定代理人  甲○○
訴訟代理人  庚○○
上列當事人間請求確認繼承權不存在事件，本院於民國98年8月
5日言詞辯論終結，判決如下：
    主  文
原告之訴駁回。
訴訟費用由原告負擔。
    事實及理由
一、被告寶華商業銀行股份有限公司之資產、負債及營業，業經
    新加坡商星展銀行股份有限公司（下稱星展銀行）依銀行法
    第58條，金融機構合併法第5條、第18條規定，概括承受，
    此有卷附行政院金融監督管理委員會函足參（見本院卷第39
    頁），是星展銀行於民國97年8月12日聲明承受訴訟，核無
    不合，應予准許。
二、原告己○○○經合法通知未於言詞辯論期日到場，核無民事
    訴訟法第386條各款所列情形，爰依被告之聲請，由其一造
    辯論而為判決。
三、原告起訴主張：被繼承人柯振慶於民國94年11月5日死亡，
    原告為柯振慶之兄弟姐妹，係第三順位之繼承人，柯振慶第
    一順位之繼承人柯靄玲、柯宜君於94年12月間向台南地方法
    院聲明拋棄繼承，未依規定通知次順位為繼承人即原告（第
    二順位繼承人已死亡），原告迄至95年7月25日左右收受本
    院台北簡易庭開庭通知，始知上情，乃於同年8月4日向台灣
    台南地方法院聲明拋棄繼承，然台南地方法院以原告逾拋棄
    繼承除斥期間駁回，惟原告在95年7月25 日前，確不知得以
    繼承之事實，故拋棄繼承之除斥期間應自95年7月25日起算
    ，原告於法定期間內聲明拋棄繼承，對於柯振慶即無繼承權
    ，被告依繼承之法律關係，請求原告清償借款，致原告私法
    上之權利有受侵害之危險，為此提起本訴等語。並聲明：確
    認原告對柯振慶之繼承權不存在。
四、被告則以：原告為柯振慶之繼承人等語，資為抗辯。並聲明
    ：駁回原告之訴。
五、按確認法律關係之訴，非原告有即受確認判決之法律上利益
    者，不得提起之。為民事訴訟法第247條第1項所明定。是法
    律關係之存在否不明確，致原告在私法上之地位有受侵害之
    危險，而此危險得以對於被告之確認判決除去之者，即得依
    民事訴訟法第247條第1項之規定提起確認之訴。兩造對於原
    告應否繼承柯振慶對被告所負之債務，既有爭執，如不訴請
    確認，則被告主張之權利是否存在，無法明確，原告私法上
    之地位即有受侵害之危險，而該危險得以對於被告之確認判
    決除去之，是原告依上開規定提起確認之訴，即無不合。
六、原告主張渠等為柯振慶第三順位繼承人，柯振慶第一順位繼
    承人於94年12月間拋棄繼承（第二順位繼承人先於柯振慶死
    亡）等情，業據本院依職權向台灣台南地方法院調閱94年度
    繼字第2103號卷查明，堪信為真。本件應審酌者為：原告何
    時知悉其得為繼承之事實？經查：
    （一）柯靄玲、柯宜君於94年12月26日具狀向台南地方法院
          聲明拋棄繼承，台南地方法院於95年1月3日通知柯靄
          玲、柯宜君補正柯振慶兄弟姐妹之戶籍謄本，及已將
          拋棄繼承情事通知柯振慶兄弟姐妹之證明文件，該通
          知於同年月9日送達，此有台南地方法院94年度繼字
          第2103號卷附拋棄繼承聲請狀、通知書、送達回證足
          參（見上開卷第2-3頁、第13-15頁）。
    （二）柯靄玲、柯宜君之母親證人王良華證稱：「伊委託代
          書葉美雲辦理拋棄繼承，代書交付收據及拋棄繼承通
          知書給伊，表示拋棄繼承要通知伊本人、父母、兄弟
          姐妹，伊以電話通知原告等人拋棄繼承，也告訴他們
          拋棄繼承要那些資料，......，伊在向法院辦理拋棄
          繼承時就已經通知原告，原告說他們也要辦理拋棄繼
          承，伊當時辦完拋棄繼承時請代書幫原告辦理拋棄繼
          承，代書說所有債務由伊承接，不會由原告承受債務
          。」、「......，原告交付印鑑證明給伊，請伊在幫
          小孩辦完拋棄繼承後，也幫原告辦理拋棄繼承，但代
          書說小孩拋棄繼承以後，全部債務由伊一個人繼承，
          其他人不用再辦拋棄繼承」等語（見本院97年度家訴
          字第31號卷第87頁反面、第88頁）。而王良華委託葉
          美雲辦理拋棄繼承，繼承權拋棄通知書及收據係葉美
          雲向法院拿的，交付給王良華，王良華拿給繼承人簽
          名後再交給葉美雲，葉美雲整理後交給法院等情，亦
          據葉美雲結證在卷（見本院97年度家訴字第31號卷第
          76頁）。
    （三）原告自認曾交待王良華應幫柯靄玲、柯宜君辦理拋棄
          繼承，也當場向王良華表示要拋棄繼承柯振慶遺產（
          見本院97年度家訴字第31號卷第88頁）。原告戊○○
          並自承出殯當天，個人向王良華表示要拋棄繼承，也
          當場代兄弟姐妹向王良華表示相同之意思。出殯當天
          返回台北後，有交待其他兄弟姐妹要辦理拋棄繼承柯
          振慶遺產，因此於95年1月11日左右申請印鑑證明等
          語（見本院家訴字第31號卷第46頁）。柯靄玲、柯宜
          君係於94年12月26日向法院聲明拋棄繼承，原告則分
          別於95年1月11、12、13日親自申請印鑑證明及除戶
          謄本交付王良華，其申請時間在法院命柯靄玲、柯宜
          君補正之後，且與前開拋棄繼承卷附拋棄繼承通知書
          收據相符，而繼承拋棄通知書收據係原告丁○○親自
          簽名蓋章等情，已據原告丁○○於97年8月4日當庭自
          認（見本院家訴字第31號卷第45頁反面），原告亦均
          自承交付印鑑證明予王良華，請王良華於幫小孩拋棄
          繼承時，一併幫原告辦理拋棄繼承等語（見本院卷第
          122頁），足認原告確分別於95年1月11、12、13日收
          受柯靄玲、柯宜君拋棄繼承之通知，並交付印鑑證明
          委託王良華辦理拋棄繼承，其主張王良華未告知柯靄
          玲、柯宜君拋棄繼承，未於拋棄繼承通知書收據簽名
          云云，要無可取。王良華因代書給予錯誤訊息，而未
          能於法定期間內為原告辦理拋棄繼承，致原告因此須
          繼承柯振慶之債務，係王良華應否對原告負債務不履
          行之責任問題。
七、綜據上述，原告確分別於95年1月11、12、13日收受柯靄玲
    、柯宜君拋棄繼承通知，並將拋棄繼承通知收據交付予王良
    華，則依96年3月28日修正前民法第1174條規定，原告拋棄
    繼承應於知悉其得繼承之時起二個月內即95年3月11、12、1
    3 日之前，以書面向法院為之。其遲至95年8月4日始向台南
    地方法院聲明拋棄繼承，已逾拋棄繼承之除斥期間，自不生
    拋棄繼承之效力，故其主張對被繼承人柯振慶之繼承權不存
    在，為無理由，應予駁回。
八、結論：
    原告之訴為無理由，依民事訴訟法第385條第1項前段、第78
    條、第85條第1項前段，判決如主文。
中    華    民    國    98    年    8     月    26    日
                      家事法庭法      官  吳素勤
以上正本係照原本作成。
如對本判決上訴，須於判決送達後20日之不變期間內，向本院提
出上訴狀
中    華    民    國    98    年    8    月    26    日
                              書  記  官  郭麗琴


司法院資訊處製作；財團法人民間司法改革基金會備份。
